【裁判字號】    99,台上,4719
【裁判日期】    990729
【裁判案由】    妨害性自主
【裁判全文】
最高法院刑事判決            九十九年度台上字第四七一九號
上  訴  人  甲○○
上列上訴人因妨害性自主案件，不服台灣高等法院中華民國九十
九年五月二十五日第二審判決（九十八年度上訴字第四二五０號
，起訴案號：台灣台北地方法院檢察署九十八年度偵字第一四三
六五號），提起上訴，本院判決如下：
    主  文
上訴駁回。
    理  由
按刑事訴訟法第三百七十七條規定，上訴於第三審法院，非以判
決違背法令為理由，不得為之。是提起第三審上訴，應以原判決
違背法令為理由，係屬法定要件。如果上訴理由書狀並未依據卷
內訴訟資料，具體指摘原判決不適用何種法則或如何適用不當，
或所指摘原判決違法情事，顯與法律規定得為第三審上訴理由之
違法情形，不相適合時，均應認其上訴為違背法律上之程式，予
以駁回。本件上訴人甲○○上訴意旨略以：(一)、依據公寓大廈管
理條例第三條規定，公寓大廈分為專有部分與共用部分。所謂專
有部分，指公寓大廈之全部或一部分，具有使用上之獨立性，且
為區分所有之標的者而言，此即所謂住宅。所謂共用部分，則指
公寓大廈專有部分以外之其他部分及不屬專有之附屬建築物，而
供共同使用者而言，此共用部分當非住宅。且通常所稱「住宅」
，係指四週有門窗、牆壁，上有屋頂，下有地面，足以遮風避雨
，適合人類起居者而言。原判決就上訴人對被害人Ａ女（警詢代
號00000000號，姓名、年籍均詳卷）性侵害之地點即住宅大樓之
頂樓，其四週既無門窗、牆壁，上面亦無屋頂，究否屬公寓大廈
管理條例之專有部分即住宅，未予調查，遽謂該頂樓為住宅，並
認上訴人所為已符合刑法第二百二十二條第一項第七款之加重強
制性交罪，自嫌調查未盡。(二)、依原判決認定之事實，上訴人係
於民國九十八年六月六日凌晨零時許，騎乘機車行經台北市○○
區某巷內時，因見Ａ女年輕貌美，且獨自至附近便利超商購物，
竟萌生歹念，基於侵入住宅強制性交之犯意，先將所騎機車停放
於路邊，待Ａ女購物完畢，即尾隨Ａ女步行至附近某住宅大樓（
地址詳卷，下稱本件大樓），趁Ａ女打開該大樓一樓大門之際，
未經同意，即跟隨Ａ女進入該大樓。故上訴人係在對本件大樓有
支配權之Ａ女未反對情況下，以和平方式進入該大樓，所為顯與
刑法第二百二十二條第一項第七款所稱之「侵入」有間，原判決
卻認上訴人係「侵入住宅」，亦有理由矛盾之違法。(三)、上訴人
之辯護人於原審已具狀主張：依據台灣精神醫學會司法精神醫學
規範，精神鑑定書應包括基本資料、犯罪事實與經過、鑑定過程
與鑑定結論等四大項，且行政院衛生署為提昇心理衛生工作人員
對性侵害與家庭暴力犯罪之認識及專業能力，特別訂定「性侵害
犯罪防治專業人員初階、進階訓練課程標準」，提供有志從事心
理衛生工作人員之進修管道，惟卷附台北市立聯合醫院松德院區
之精神鑑定報告書，並未說明其鑑定人員有無經過前開訓練，是
該精神鑑定報告書實無法證明上訴人行為時之精神狀況等語，原
判決對辯護人之前開主張何以不足採為有利於上訴人之依據，未
予說明，並嫌理由不備。(四)、上訴人始終供陳其當初跟隨Ａ女進
入本件大樓，僅係想向Ａ女搭訕，並無對Ａ女強制性交之意圖，
Ａ女於警詢時亦陳稱上訴人在本件大樓電梯內，曾表示不會對其
怎樣，是上訴人所為應不符合侵入住宅強制性交罪之構成要件，
原判決仍論以該罪，於法顯有未合。(五)、Ａ女於偵查中已指陳上
訴人於案發當時情緒不穩定，講話顛三倒四，嗣於第一審時又稱
上訴人當時很恐怖。上訴人亦供述其係因在本件大樓電梯內，遭
Ａ女以「管那麼多」、「也不照鏡子」等言語之刺激，始以手掐
住Ａ女之頸部，嗣在該大樓頂樓時，又因誤會Ａ女之意思，方與
Ａ女性交，事後復未趕快離開現場，仍幫Ａ女尋找手機之電池及
拖鞋，徒增遭人逮捕之風險，顯見上訴人於本件行為時確已達到
精神耗弱之情況，原判決對前開證據未說明不予採納之理由，尚
嫌理由欠備云云。
惟查：原判決綜合全案證據資料，本於事實審法院職權推理之作
用，認定上訴人確有其事實欄所載之犯行，因而維持第一審關於
論處上訴人侵入住宅對於女子以強暴、脅迫之方法而為性交（累
犯）罪刑部分之判決，駁回上訴人該部分在第二審之上訴，已詳
細說明其採證認事之理由。所為論斷，亦俱有卷證資料可資覆按
。對於依憑上訴人之供述，Ａ女之證詞，卷附台北市立聯合醫院
和平院區受理疑似性侵害事件驗傷診斷書、本件大樓之監視器錄
影翻拍照片、內政部警政署刑事警察局鑑驗書等資料，如何已足
認定上訴人有於九十八年六月六日凌晨零時許，尾隨Ａ女進入本
件大樓一樓之電梯間，以強暴、脅迫之方式，將Ａ女押往該大樓
之頂樓，並對Ａ女強制性交得逞之犯行；Ａ女雖陳稱其於案發當
晚進入本件大樓時，誤以上訴人係該大樓之住戶，乃稍將門撥開
，讓門不要立即關上等語，但上訴人趁此機會，未經同意，尾隨
Ａ女進入該大樓，如何之仍屬侵入住宅之行為；上訴人諉稱其於
進入本件大樓當時，僅想向Ａ女搭訕，並無對Ａ女性交之意圖，
嗣在該大樓頂樓拍攝Ａ女之裸照（所犯強制罪部分，業經判刑確
定）時，始萌生性交之意思云云，如何之不足採信。亦皆已詳加
說明。上訴意旨就原判決前揭之論斷，究有何違背經驗法則或論
理法則等違法情形，並未依據卷內資料為具體之指摘，上訴意旨
(二)、(四)、(五)仍執前揭陳詞，據以指摘原判決為違背法令，係對於
原判決已說明事項及屬原審採證認事職權之適法行使，持憑己見
而為不同之評價，且重為事實之爭執，均與法律規定得為第三審
上訴理由之違法情形，不相適合。且查：(一)、刑法第二百二十二
條第一項第七款之侵入住宅強制性交罪，所謂「住宅」，乃指人
類日常居住之場所而言，公寓、大樓均屬之。至公寓、大樓之樓
梯間、電梯間或頂樓，就公寓、大樓之整體而言，為該公寓、大
樓之一部分，而與該公寓、大樓有密切不可分之關係，故侵入公
寓、大樓之樓梯間、電梯間、頂樓，難謂無同時妨害居住安全之
情形（參考本院七十六年台上字第二九七二號判例）。本件上訴
人於夜間尾隨Ａ女進入本件大樓一樓之電梯間，以徒手掐住Ａ女
之頸部，並恫嚇稱：「你敢喊救命，我就掐死你」，強將Ａ女押
往該大樓之頂樓後，即對Ａ女強制性交得逞，原審因而論處上訴
人侵入住宅，對於女子以強暴、脅迫而為性交罪刑，於法並無不
合。上訴意旨(一)任意指摘原判決有調查未盡之違法，難認係依據
卷內資料為具體指摘之適法上訴理由。(二)、證據之取捨及證據之
證明力如何，由事實審法院依其調查證據所得心證，本其確信自
由判斷，茍不違反經驗法則或論理法則，即難遽指違法。原審係
依上訴人之辯護人具狀請求，將上訴人送請台北市立聯合醫院松
德院區（原為台北市立療養院）鑑定其於為本件犯行時之精神狀
態，經該醫院精神科醫師於審酌上訴人所涉本件犯行、前案紀錄
、個人生活史、精神科診療史及鑑定時所見各項情形後，認：上
訴人於就讀國小四年級至國中二年級期間，即已出現明顯行為問
題，復於八十二年至八十三年間犯有竊盜、盜匪未遂、恐嚇取財
未遂等罪，已符合「品行疾患」診斷。至上訴人於童年時間是否
罹患「注意力缺損/過動症」（Attention-Deficit/Hyperactivi
ty Disorder ），因時隔多年，且缺乏客觀資料，目前已無法澄
清。其雖於少年、青少年時期呈現行為問題並有犯罪紀錄，然前
於接受精神科診療、精神鑑定時僅十九歲，人格發展難認已然定
型，予「人格違常」、「異規性人格違常」、「反社會人格違常
」等診斷，略嫌過早。又上訴人曾犯妨害風化罪，然此一犯罪行
為未必表示其「偏好」以「施虐」方式獲取性快感，故「性虐待
狂／性行為異常」之診斷並非允當。另「輕鬱症」係指上訴人於
八十五年間就診時，與就診前相當期間之情緒狀態，與其當年是
否長時間情緒低落，亦無法澄清。目前並無任何證據顯示上訴人
於為本件犯行時，呈現精神障礙或心智缺陷，自無理由認其行為
符合刑法第十九條第一項、第二項之規定，有該院區九十九年三
月三十一日北市醫松字第０九九三００九五三００號函及精神鑑
定報告書可稽。原判決基上證據，並以前開鑑定係由合格精神科
醫師採行適當之方式所為，經對照上訴人不但能利用Ａ女之善意
、禮貌，進入本件大樓，並選擇深夜無人所在之頂樓作為犯案地
點，在對Ａ女性侵害後，於離去現場時，尚知以遮掩、背面電梯
之監視攝影機等方式掩避，復於到案後接受警員詢問時，對案發
時究如何進入本件大樓、與Ａ女一同至該大樓之頂樓、拍攝Ａ女
裸照、與Ａ女性交等過程，供述甚詳，顯見其當時之思路清晰，
對犯罪步驟甚為明瞭，且係於意識控制、支配之下，實現其作為
，此非神智不清之人所能為，足見上訴人當時對外界存在、發生
之各項事務，悉能確切暸解、掌握，並依其認識擇定適當之回應
模式，難認上訴人行為當時係處於不能辨識其行為違法或欠缺依
其辨識而行為之能力，或顯著減低之程度等理由，據謂上開鑑定
結果，堪以採信。經核其所為論斷，與經驗法則或論理法則尚無
違背，且此係事實審法院依憑卷證資料所為判斷之適法職權行使
，自不得任意指為違法。(三)、「法院或檢察官得囑託醫院、學校
或其他相當之機關、團體為鑑定，或審查他人之鑑定，並準用第
二百零三條至第二百零六條之一之規定」刑事訴訟法第二百零八
條第一項前段定有明文。卷附台北市立聯合醫院松德院區所出具
之前開精神鑑定報告書，係原審法院法官依前開規定，囑託該醫
院就上訴人為本件犯行時之精神狀態，所作之鑑定報告，為同法
第二百零六條第一項鑑定人鑑定之經過及其結果之書面報告，乃
屬同法第一百五十九條第一項所稱「法律有規定」之情形，該醫
院指派實施鑑定之精神科醫師，又係就鑑定事項有特別知識經驗
者，則該實施鑑定之醫師曾否參加上訴意旨所指稱，衛生主管機
關為提供「有志從事心理衛生工作人員」進修管道之「性侵害犯
罪防治專業人員初階、進階訓練課程」，即與前開精神鑑定報告
書已具有之證據能力無涉；前開精神鑑定報告書復已含括台灣精
神醫學會司法精神醫學所指精神鑑定書應記載之事項。原審於審
判期日經將之提示予上訴人及其選任辯護人閱覽，為合法調查後
，採為上訴人犯罪之論據，要無採證違法可言。原判決雖疏未說
明上訴意旨(三)所質疑事項，與前開鑑定報告書能否證明其行為時
精神狀態無關之理由，稍欠週延，但於判決結果無影響，亦不得
執為提起第三審上訴之理由。至其餘上訴意旨所執各詞，係以自
己主觀之說詞，就與犯罪構成要件無涉之枝節再為事實之爭辯，
依前開說明，並難認係適法之第三審上訴理由。其上訴違背法律
上之程式，應予駁回。
據上論結，應依刑事訴訟法第三百九十五條前段，判決如主文。
中    華    民    國  九十九  年    七    月  二十九  日
                      最高法院刑事第六庭
                          審判長法官  陳  世  雄
                                法官  魏  新  和
                                法官  徐  文  亮
                                法官  吳  信  銘
                                法官  蔡  彩  貞
本件正本證明與原本無異
                                      書  記  官
中    華    民    國  九十九  年    八    月    三    日
                                                      V

司法院資訊處製作；財團法人民間司法改革基金會備份。
